最高法院刑事判決　　　　　　　　　　　　　　　　　八十七年度台覆字第七二號
　　上訴人即被告　甲○○
　　選 任辯護 人　張居德律師
右上訴人即被告因煙毒等罪案件，經台灣高等法院台中分院中華民國八十七年二月四
日終審及第二審判決（八十六年度上重訴字第一五號，起訴案號：台灣彰化地方法院
檢察署八十五年度偵字第一三○七、二一六九、二七八五號，八十五年度偵緝字第三
○號），原審就販賣毒品部分，送請覆判，上訴人就違反槍砲彈藥刀械管制條例及施
用毒品部分，不服判決，提起上訴，本院判決如左：
    主  文
原判決關於販賣毒品部分撤銷，發回台灣高等法院台中分院更審。
其他上訴駁回。
    理  由
一撤銷發回更審（販賣毒品）部分：
本件原判決認定被告甲○○意圖營利基於概括犯意，於民國八十三年十月十一日上午
，在彰化縣社頭鄉社頭保齡球館，以半兩（約十八公克）海洛因新台幣（下同）五萬
元之價格售與文榮正施用，旋將海洛因置放在彰化縣社頭鄉○○路○段二四七巷路旁
花盆底下，文榮正依其指示於同日下午十六時四十分許，至該處取得約十八公克重之
海洛因後，為警當場查獲而循線查悉上情。甲○○復與蕭阿謹基於共同犯意之聯絡，
於八十四年五月中旬某日，在不詳之地點，連續二次以每小包三千元之價格，販賣海
洛因與陳志明（已於八十五年一月二十三日死亡）施用。嗣又意圖供販賣之用，於八
十五年一月二十日十八時許，在嘉義縣梅山鄉瑞峰村五號楓林山莊二○六室，以每兩
十三萬元之價格向年籍不詳綽號「三八」之人購入海洛因二八○‧五公克（連同甲○
○所有之二十五公克，蕭阿謹身上查獲之三公克，經混而為一，送驗後淨重二九九‧
五公克），於同日二十時許為警查獲等情，因而撤銷初審關於被告甲○○販賣毒品部
分之判決，改判論處被告共同連續販賣毒品罪刑（無期徒刑），固非無見。
惟查(一)、共同被告所為不利於己之陳述，固得採為其他共同被告犯罪之證據，但此項
不利之陳述，須無瑕疵可指，且就其他方面調查與事實相符者，始得採為犯罪事實之
認定。若不為調查，而專憑此項供述即為其他共同被告犯罪事實之認定，顯與刑事訴
訟法第一百五十六條之規定有違。被告矢口否認有販賣毒品海洛因與文榮正之犯行，
原判決則依憑共同被告文榮正於警訊及偵查中之供述及查獲當時扣案之海洛因一包認
定被告有此部分之犯行。然查文榮正於警訊之初供稱：「海洛因是向甲○○（綽號老
駝）以新台幣五萬元所購得，甲○○將海洛因放置於社頭鄉○○路○段二四七巷路旁
花盆，叫我自己去拿。」繼則改稱：「海洛因是綽號『阿彬』之男子不知其詳細姓名
，事先付五萬元向甲○○（綽號老駝）購買，並約定將海洛因放置於社頭鄉○○路○
段二四七巷路旁花盆底下，『阿彬』開車載我至此處停車叫我下車拿取海洛因時被警
查獲。」於檢察官初訊時供稱：「海洛因是綽號『阿彬』之人交給我的，『阿彬』是
向甲○○買的。」繼又改稱：「海洛因是向甲○○買來的，在八十三年十月十一日上
午拿五萬元給甲○○，當時說半兩，我拿到的是半兩沒錯。」等語（見彰化縣警察局
田中分局卷第一頁背面、第三頁背面、八十三年度偵字第九一三九號卷第十三頁正面
、第三十四頁背面）。微論其上開供述前後不一，且相互矛盾，其真實性如何，已非
無疑義，且究竟有何補強證據證明該扣案之海洛因一包確係文榮正向被告購買，原審
亦未詳加調查說明，遽為上開認定，難謂為適法。(二)、共同正犯之成立，以有犯意之
聯絡，與行為之分擔為要件，而此項要件，除應於事實欄內，詳加記載外，並應於理
由內逐一說明其認定此項事實之證據，方足資為論罪科刑之根據。倘事實欄已有及
而理由未加說明，是理由不備；若理由已加說明，而事實欄無此記載，則理由失其依
據，均難謂為適法。原判決關於販賣海洛因與陳志明部分，論被告與蕭阿謹有共同正
犯關係，然其事實欄僅記載被告與蕭阿謹基於共同犯意之聯絡，於八十四年五月中旬
某日，在不詳之地點，連續二次以每小包三千元之價格，販賣海洛因與陳志明施用等
情。究竟被告與蕭阿謹之間如何有犯意之聯絡及行為之分擔，在何處販賣毒品，均未
詳加記載認定，且究竟憑何證據證明被告與蕭阿謹之間就此部分之犯行，有犯意之聯
絡及行為之分擔，亦未詳加論述說明。僅於原判決理由內謂被告與蕭阿謹間就販賣毒
品與陳志明部分，彼此之間就犯罪之實施，顯有犯意之連絡及行為之分擔，均為共同
正犯云云，尚嫌理由欠備。(三)、科刑判決所認定之事實，與所採之證據不相適合，即
屬證據上理由矛盾，其判決當然為違背法令。且刑事訴訟法上所謂認定犯罪事實之證
據，係指足以證明被告確有犯罪行為之積極證據而言，該項證據必須適合於被告犯罪
事實之認定，始得採為斷罪之資料。原判決理由內謂：警方於八十五年一月二十日在
嘉義縣梅山鄉瑞峰村楓林山莊二○六室所查扣之海洛因十包，被告雖否認為其所有，
惟查被告供明上開房間為其所承租，及與綽號「三八」者談妥一兩價格為二十萬元，
全部購買一兩為十三萬元，雙方於價金及標的物互為同意且已交貨，應已成交，雖價
金尚未交付，但買賣方式或預付價款或銀貨兩訖或賒欠不一而足，難以價金未付而認
買賣尚未成立云云，而認定被告此部分販賣海洛因之犯行已達於既遂階段。然查原審
調查中被告供稱：「（、1.、20.在嘉義梅山鄉瑞里村一－一號用餐有幾人）五人，
綽號『三八』及其太太，蕭阿謹及一認識者。」「（海洛因二十五公克及二八○‧五
公克均是你的﹖）並非在同一地點查獲，二八○‧五公克毒品非我的，是『三八』的
」，「（有無談到價錢若干）一兩二十萬元，若全部買一兩算十三萬元」等語（見原
審卷第四十一頁）。如果無訛，能否謂被告與綽號「三八」者對該二八○‧五公克海
洛因已完成買賣行為，並已交付被告，即非無疑義而待究明。又被告於警訊中供稱：
「查獲之海洛因二八○‧五公克係綽號『三八』之男子所有，吸食用」、「因綽號『
三八』之男子，於今（二十）日月十八時至楓林山莊二○六房拿海洛因要賣給我，因
數量龐大，且純度不佳，我不準備向他購買，『三八』就說先放在房內，然後一起去
日醇食堂吃飯。」蕭阿謹於警訊中供稱：「查獲之海洛因二八○‧五公克是一名綽號
『三八』的男子所寄放的。」（見雲林縣警察局北港分局港警刑字第一五○九一號卷
），於偵查中被告供稱：「（扣案海洛因二八○‧五公克是你向『三八』買的﹖）我
是要向他買一兩，他拿太多了，我帶他去吃飯，就被抓到了。」蕭阿謹供稱：「被查
到的海洛因是朋友『三八』帶來要賣甲○○的，帶太多了，且品質不好。」（見八十
五年度偵字第六二三號卷第七頁背面、第八頁背面）。證人楊宗賢證稱：「被告（查
獲）當時是說有人拿毒品要來賣給他，但覺得毒品不是很純，所以還沒有決定要買，
那人說先放在那裏。」（見第一審卷第五十九頁背面）各等語，如果非虛，則被告有
無販入該扣案之二八○‧五公克海洛因之意思，及是否意圖供販賣之用而販入該扣案
海洛因，亦有欠明瞭，原審未詳加調查究明，遽憑被告於原審之上開供述，認定此部
分販入行為已成立，難謂無證據上理由之矛盾。(四)、判決所載理由矛盾者，其判決當
然為違背法令。原判決理由謂：被告供明其購入之毒品，每兩（約三七‧五公克）十
三萬元至二十萬元，而售與文榮正之十八公克索價五萬元，顯有低買高賣之營利意圖
，而被告向綽號「三八」者購入之毒品達二百八十公克，如依被告售與文榮正之價格
計算，價值達七百餘萬元，顯見被告購入之始即具販賣意圖等語（見原判決理由二）
。按之，每兩（約三七‧五公克）如以十三萬元至二十萬元販入，則十八公克之成本
應在六萬二千四百元至九萬六千元之間，被告售與文榮正十八公克索價僅五萬元，尚
在成本價之下，能否認為低買高賣而有營利之意圖；又按此價格換算，二百八十公克
海洛因之價值亦僅七十七萬七千餘元而非七百餘萬元。原判決據此推斷被告有意圖營
利而販賣之意圖，難謂無理由矛盾之可議。(五)、原判決關於被告販賣毒品部分之從刑
諭知原判決附表編號(二)、(三)所示之海洛因沒收銷燬，電子秤一台、分裝袋五包沒收。
惟據該附表編號(三)之記載，該海洛因十包（共淨重二九九‧五公克），其中一包重約
三公克係蕭阿謹所有等情，如果無訛，則何以蕭阿謹所有之海洛因得於被告所犯之販
賣毒品罪宣告沒收，原判決未於理由內說明，已有可議。且扣案之電子秤一台、分裝
袋五包，原判決事實欄並未記載認定其係供販賣毒品所用之物，且該分裝袋五包是否
已使用，如尚未使用，究竟係供犯罪所用之物或係供預備犯罪之物，亦有欠明瞭，原
判決亦未詳加調查釐清，遽依肅清煙毒條例第十三條第一項宣告沒收，亦難謂為適法
。綜上所述，原判決關於此部分認定事實尚有不當，應予撤銷，發回更審。又犯肅清
煙毒條例之罪者，除該條例第十六條第一款、第二款所定案件，應送本院覆判外，以
地方法院或其分院為初審，高等法院或其分院為終審，為同條例第十六條所明定，對
煙毒案件之終審判決，不得聲明不服提起上訴，被告就此部分之上訴或聲請覆判，僅
係促請原審法院為職權之發動，本院仍應依覆判程序辦理，對於被告之上訴或覆判之
請求，不另從程序上予以駁回，附此明。
二上訴駁回部分：
(一)、施用毒品部分：
按犯肅清煙毒條例之罪，除判處死刑或無期徒刑之案件應送本院覆判者外，以地方法
院或其分院為初審，高等法院或其分院為終審，此觀該條例第十六條之規定甚明。本
件上訴人即被告甲○○施用毒品部分，原審係維持初審法院判處有期徒刑四年之判決
。依上開法律規定，自無許其再向本院提起上訴之餘地，此部分上訴顯非合法，應從
程序上予以駁回。
(二)、未經許可無故持有彈藥部分：
按刑事訴訟法第三百七十六條所列各罪之案件，經第二審判決者，不得上訴於第三審
法院，法有明文。本件上訴人甲○○關於未經許可無故持有彈藥部分，原審係依修正
前之槍砲彈藥刀械管制條例第十一條第三項論處罪刑，核屬刑事訴訟法第三百七十六
條第一款之案件，依首開說明，既經第二審判決，自不得上訴於第三審法院，上訴人
竟復提起上訴，顯為法所不許。
(三)、未經許可寄藏手槍部分：
查第三審上訴書狀，應述上訴之理由，其未述者，得於提起上訴後十日內補提理
由書於原審法院。已逾上述期間，而於第三審法院未判決前仍未提出上訴理由書狀者
，第三審法院應以判決駁回之，刑事訴訟法第三百八十二條第一項、第三百九十五條
後段規定甚明。本件上訴人甲○○關於未經許可寄藏手槍部分，不服原審判決，於民
國八十七年二月二十一日提起上訴，未述理由，嗣雖補提覆判理由狀，亦僅針對販
賣毒品部分為之，仍未及此部分不服之理由，迄今逾期已久，於本院未判決前仍未
提出，依上開規定，其上訴自非合法，應予駁回。
據上論結，應依刑事訴訟法第三百九十五條、肅清煙毒條例第十七條第三款，判決如
主文。
中      華      民      國    八十七    年      五      月    二十一    日
                              最高法院刑事第七庭
                                  審判長法官  董  明  霈
                                        法官  丁  錦  清
                                        法官  賴  忠  星
                                        法官  林  茂  雄
                                        法官  王  居  財
      右正本證明與原本無異
                                              書  記  官
中      華      民      國    八十七    年      五      月    二十六    日
